【裁判字號】    95,上訴,3867
【裁判日期】    951128
【裁判案由】    毒品危害防制條例
【裁判全文】
臺灣高等法院刑事判決                95年度上訴字第3867號
上 訴 人 台灣士林地方法院檢察署檢察官
上 訴 人
即 被 告 甲○○
上列上訴人因被告違反毒品危害防制條例等案件，不服台灣士林
地方法院95年度訴字第478號，中華民國95年8月31日第一審判決
（起訴案號：95年度毒偵字第296號及移送併案審理95年度毒偵
字第934、1964號），提起上訴，本院判決如下：
    主  文
上訴駁回。
    事  實
一、甲○○於(一)、民國82年間，因賭博案件，經台灣士林地方法
    院以82年度易字第1226號判處有期徒刑4月確定，於82年9月
    16日易科罰金執行完畢。(二)、又於82年間，因違反肅清煙毒
    條例案件，經本院以83年度上訴字第3343號判決有期徒刑3
    年6月確定，刑期起算日期為84年11月11日，指揮書執畢日
    期為88年5月10日，而於86年5月23日縮短刑期假釋出監。(三)
    、另於84年間，因違反麻醉藥品管理條例案件，經台灣士林
    地方法院以84年度易緝字第154號判處有期徒刑5月確定，刑
    期起算日期為88年5月11日，指揮書執畢日期為88年10月10
    日。嗣撤銷前開(二)案件之假釋，執行殘刑有期徒刑2年3月26
    日，刑期起算日期為88年3月2日，指揮書執畢日期為90年6
    月27日，於90年4月28日縮刑期滿執行完畢。(四)、復於87年
    間，因施用毒品案件，經台灣士林地方法院以87年度毒聲字
    第566號裁定送觀察、勒戒後，認有繼續施用毒品之傾向，
    由台灣士林地方法院以87年度毒聲字第783號裁定令入戒治
    處所施以強制戒治，後經台灣士林地方法院以88年度毒聲字
    第399號裁定停止戒治，所餘戒治期間付保護管束，於88年3
    月2日停止戒治出所，迨88年10月21日強制戒治期滿，由臺
    灣士林地方法院檢察署檢察官於88年11月18日，以88年度戒
    毒偵字第22號不起訴處分確定。(五)、再於92年間，因施用毒
    品案件，經台灣士林地方法院以92年度毒聲字第99號裁定送
    強制戒治，嗣因毒品危害防制條例相關規定修正，而於93年
    1月9日停止戒治出所，刑事訴追部分，則經台灣士林地方法
    院以92年度訴字第102號判決應執行有期徒刑1年8月確定，
    刑期起算日期為93年1月9日，指揮書執畢日期為94年9月8日
    ，於94年6月8日縮短刑期假釋出監，而於94年8月19日縮刑
    期滿執行完畢（構成累犯）。
二、甲○○有上開觀察、勒戒、強制戒治執行紀錄，猶不知悛悔
    ，復基於施用第一級毒品海洛因之概括犯意，自94年12月10
    日起至95年4月28日止，均在臺北市○○區○○路4段41巷4
    號10樓住處，約1、2個星期1次之頻率，以海洛因摻入香菸
    內燃燒方式，連續施用第一級毒品海洛因多次。嗣分別：(一)
    、於95年1月18日上午11時40分許，為警持台灣士林地方法
    院核發之搜索票在臺北市○○區○○路4段41巷4號10樓住處
    查獲，當場扣得其所有、供施用海洛因所用之分裝袋3個及
    分裝鏟子1支，另扣得與本案無關之注射針筒1支，經警採集
    尿液送驗，鑑驗結果呈毒品鴉片類陽性反應。(二)、又於95年
    4月28日下午6時許，為警持台灣士林地方法院核發之搜索票
    前往上開住處查獲，當場扣得其所有之第一級毒品海洛因1
    包（驗得淨重0.1公克）及分裝袋1個，另扣得與本案無關之
    酒精棉片2包、注射針筒1支、分裝夾鏈袋73個與0000000000
    號行動電話SIM卡1張，經警採集尿液檢驗結果，呈毒品鴉片
    類陽性反應。
三、案經臺北市政府警察局內湖分局報請臺灣士林地方法院檢察
    署檢察官偵查起訴及移送併案審理。
    理  由
一、上揭連續施用第一級毒品海洛因之事實，業經被告甲○○於
    原審審理時坦承不諱，並有被告所有、供施用海洛因所用之
    分裝袋4個及分裝鏟子1支扣案可資佐證。另被告於95年1月
    18 日與95年4月28日為警查獲後，經採集尿液送驗結果，均
    呈鴉片類陽性反應，此有臺灣檢驗科技股份有限公司95年2
    月6日、95年5月16日濫用藥物尿液檢驗報告各1紙附卷可稽
    （見台灣士林地方法院檢察署95年度毒偵字第296號偵查卷
    第58頁、原審卷第29頁）。又95年4月28日扣案之白粉1包，
    確檢出第一級毒品海洛因成分（驗得淨重0.1公克），有法
    務部調查局95年6月2日調科壹字第040004360號鑑定通知書
    附卷可佐（見原審卷第34頁），足徵被告之自白與事實相符
    。
二、按92年7月9日新修正之毒品危害防制條例刪除二犯及三犯之
    規定，一改修法前繁雜之處遇程序，僅將施用毒品者簡化區
    分為初犯、再犯，並認施用毒品者係屬病患性犯人，以觀察
    、勒戒戒除其身癮，並以強制戒治去除其心癮。經觀察、勒
    戒或強制戒治執行完畢釋放後，若係5年後再犯該條例第10
    條施用毒品罪者，與同條例第20條第1項、第2項關於「初犯
    」之處理方式相同，檢察官應先聲請法院裁定令被告入勒戒
    處所觀察、勒戒，並視有無繼續施用毒品傾向，決定應予釋
    放、為不起訴之處分，或應聲請法院裁定令入勒戒處所強制
    戒治；若係5年內「再犯」同條例第10條施用毒品罪者，依
    同條例第23條第2項規定，檢察官則應依法追訴。觀諸該條
    例第20條第3項之修正理由：「觀察、勒戒或強制戒治5年後
    再犯者，顯見前所實施之觀察、勒戒或強制戒治已足以遮斷
    其施用毒品之癮，為期自新及協助其戒除毒癮，對此5年後
    再犯者，爰明定仍適用初犯之規定，先經觀察、勒戒、強制
    戒治之程序。」及同條例第23條第2項之修正理由：「為配
    合簡化施用毒品犯之刑事處遇程序，並鑑於經觀察、勒戒或
    強制戒治執行完畢釋放後5年內再犯者，其再犯率甚高，原
    據以實施之觀察、勒戒及強制戒治既已無法收其實效，自應
    施以刑事處遇。」，顯然如施用毒品者係前經觀察、勒戒或
    強制戒治等治療程序執行完畢5年後，始再施用毒品之「初
    犯」，因前所執行之觀察、勒戒或強制戒治已足收戒除毒癮
    之效，自應重新執行觀察、勒戒或強制戒治等治療程序，並
    於治療程序執行完畢後，由檢察官為不起訴處分，毋庸對之
    追訴處罰；反之，在「再犯」之情形，因其先前所為治療程
    序顯未能收戒斷毒癮之效，且考量施用毒品者之再犯率偏高
    ，乃簡化其刑事處遇程序，而逕予追訴處罰，不再施以治療
    程序。參酌上開立法理由，修正毒品危害防制條例就施用毒
    品者，祇於「初犯」及「5年後再犯」二種情形，有其追訴
    條件之限制，即須於初犯經觀察、勒戒或強制戒治釋放後，
    5年內均無施用毒品之行為，始能認其前所實施之觀察、勒
    戒或強制戒治已足遮斷毒癮，而得於5年後再犯時，再予適
    用初犯之規定，重行觀察、勒戒等程序。倘5年內已經再犯
    ，被依法追訴處罰，縱其第3次（或第3次以上）施用毒品之
    時間在初犯釋放5年以後，即與「5年後再犯」之情形有別，
    且因已於「5年內再犯」，顯見其再犯率甚高，原實施觀察
    、勒戒或強制戒治，已無法收其實效，而無5年戒斷期之存
    在，自無再經觀察、勒戒及強制戒治之必要，即應依該條例
    第10條處罰，始符新法修正之本旨（最高法院95年度第7次
    刑事庭決議、最高法院95年度臺非字第59號、第65號判決意
    旨可資參照）。經查，被告前於87年間即因施用毒品案件，
    經台灣士林地方法院以87年度毒聲字第566號裁定送觀察、
    勒戒後認有繼續施用毒品傾向，再經台灣士林地方法院裁定
    令入戒治處所施以強制戒治，於88年3月2日因停止戒治出所
    並付保護管束，而於88年10月21日保護管束期滿未經撤銷視
    為執行完畢。惟被告嗣又於強制戒治執行完畢釋放後5年內
    ，即再於92年間因施用第一級毒品海洛因及第二級毒品安非
    他命等案件，於92年8月21日經台灣士林地方法院判處有期
    徒刑1年2月及8月，應執行有期徒刑1年8月確定等情，有本
    院被告前案紀錄表1份在卷足憑（見原審卷第4-14頁），是
    被告於88年10月21日強制戒治執行完畢後5年內，既又於92
    年間再施用第一級毒品海洛因及第二級毒品安非他命，且經
    台灣士林地方法院判處罪刑確定，即係「5年內再犯」，甚
    為明確。衡諸首揭說明，本案被告犯行既非初犯，亦非毒品
    危害防制條例第20條第3項所指「5年後再犯」之情形，即應
    依法訴追審理。從而，本案事證明確，被告犯行洵堪認定，
    應依法論科。
三、按海洛因為毒品危害防制條例第2條第1項第1款所稱之第一
    級毒品，不得非法持有及施用。核被告所為，係犯同條例第
    10條第1項之施用第一級毒品罪。其施用前後持有第一級毒
    品海洛因之低度行為，應為施用之高度行為所吸收，不另論
    罪。又被告行為後，刑法第56條連續犯之規定，業於94年2
    月2日修正公布刪除，並於95年7月1日施行，則被告之犯行
    ，因行為後新法業已刪除連續犯之規定，此刪除雖非犯罪構
    成要件之變更，但顯已影響行為人刑罰之法律效果，自屬法
    律有變更，依新法第2條第1項規定，比較新、舊法結果，仍
    應適用較有利於被告之行為時法律即舊法論以連續犯（最高
    法院95年第8次刑事庭會議決議參照）。其先後多次施用海
    洛因之行為，時間緊接，觸犯構成要件相同之罪名，顯係基
    於概括之犯意反覆為之，為連續犯，應以一罪論並加重其刑
    。又比較適用最有利於行為人之法律，應就罪刑有關之一切
    情形，比較其全部之結果，而為一體之適用，不應一部分適
    用新法，一部分適用舊法（最高法院29年上字第964號判例
    意旨參照）。另被告前有事實欄所載之犯罪科刑執行紀錄，
    此有本院被告前案紀錄表1份在卷可稽，其於有期徒刑執行
    完畢後5年以內，再犯本件有期徒刑以上之罪，不論依修正
    前、後刑法之規定，均構成累犯，對被告而言無有利不利之
    情形，應逕依行為時即修正前之刑法第47條規定，論以累犯
    ，並遞予加重其刑。公訴人起訴事實雖僅敘及被告自94年12
    月10日起至95年1月13日止，有連續施用第一級毒品犯行，
    然檢察官就犯罪事實之一部起訴者，其效力及於全部，被告
    如事實欄所載之其餘施用海洛因犯行，與公訴人起訴之犯罪
    事實既具有連續犯之裁判上一罪關係，依審判不可分之原則
    ，均應為起訴效力所及，本院自應併予審究。
四、原審援引刑事訴訟法第273條之1第1項、第299條第1項前段
    ，毒品危害防制條例第10條第1項、第18條第1項前段，刑法
    第2條第1項前段、第11條、第38條第1項第2款、修正前刑法
    第56條、第47條等規定，審酌被告經觀察、勒戒及強制戒治
    後，竟又再度施用毒品，顯見其意志不堅，無法戒絕毒癮、
    犯罪之動機、手段、施用毒品時間非短、施用毒品為自戕行
    為，對身體健康產生危害及犯罪後於台灣士林地方法院審判
    時坦承犯行之態度等一切情狀，量處有期徒刑1年2月，並以
    扣案之第一級毒品海洛因1包（驗得淨重0.1公克），係查獲
    之毒品，屬違禁物，不問屬於犯人與否，應依毒品危害防制
    條例第18條第1項前段規定併宣告沒收銷燬之。另扣案之分
    裝袋共4個及分裝鏟子1支，皆係被告所有、供施用第一級毒
    品海洛因所用之物，業據被告供明在卷，爰依刑法第38條第
    1項第2款規定宣告沒收。至於扣案之注射針筒共2支、酒精
    棉片2包、分裝夾鏈袋73個與0000000000號行動電話SIM卡1
    張，並非供前揭犯罪所用之物，業據被告陳明無訛，又非違
    禁物，爰不為沒收之諭知。經核其認事用法均無不合，量刑
    亦稱妥適。公訴人上訴意旨以本件被告於95年7月19日又遭
    警查獲施用第一級毒品海洛因犯行（台灣士林地方法院檢察
    署95年度毒偵字第1731號偵辦中），應為起訴效力所及，原
    審未及審酌云云，及被告上訴意旨暨於本院審判程序時表明
    其於95年7月19日所犯施用第一級毒品部分，應與本案併案
    審理云云，雖非無見，惟查連續數行為而犯同一之罪名，部
    分之數行為，發生在新法施行前者，新法施行後，該部分適
    用最有利於行為人之法律，若其中部分之一行為或數行為，
    發生在新法施行後者，該部分不能論以連續犯 (最高法院95
    年第8次刑事庭會議決議意旨參照）。果爾，被告於95年7月
    19日所犯施用第一級毒品部分之犯行，既發生在新法施行後
    ，該部分即不能論以連續犯，檢察官及被告之上訴均無理由
    ，皆應予駁回。
五、退回併辦部分：
(一)、臺灣士林地方法院檢察署95年度毒偵字第1964號案件併辦意
    旨書略以：被告甲○○又於95年9月9日10時許，在台北市○
    ○區○○路4段41巷4號10樓內（按同本案施用毒品之地址）
    ，施用第一級毒品海洛因，嗣因另涉竊盜罪為警查獲後，經
    採集其尿液送鑑，結果發現呈第一級毒品嗎啡陽性反應，按
    施用毒品成癮或有施用毒品習慣者其施用毒品行為具有反覆
    實施性質，應為集合犯，接連數次施用毒品行為，僅能論以
    單一之施用毒品罪。本件被告多次施用毒品案件經觀察、勒
    戒、強制戒治後，仍未戒除毒癮，再犯施用毒品案件，顯見
    有施用毒品習慣，本件併辦事實與原起訴事實間，其多次施
    用毒品行為，係屬集合犯之同一案件，為起訴效力所及，爰
    請一併審理云云。
(二)、按連續數行為而犯同一之罪名，部分之數行為，發生在新法
    施行前者，新法施行後，該部分適用最有利於行為人之法律
    ，若其中部分之一行為或數行為，發生在新法施行後者，該
    部分不能論以連續犯 (最高法院95年第8次刑事庭會議決議
    意旨參照）如前述；次按接續犯係指如數行為於同時同地或
    密切接近之時地實施，侵害同一之法益，各行為之獨立性極
    為薄弱，依一般社會健全觀念，在時間差距上，難以強行分
    開，在刑法評價上，以視為數個舉動之接續施行，合為包括
    之一行為予以評價，較為合理，而為包括之一罪（最高法院
    86年臺上字第3295號判例意旨參照）。又所謂行為單數的接
    續犯應具備下列條件：(1)數個接續行為在法律上係該當於同
    一構成要件犯罪事實，僅實現同一之構成要件；(2)數行為係
    在密接時間及密接空間為之；(3)同種類行為之反覆實施；(4)
    利用同一機會為之；(5)基於單一之犯意。
(三)、經查：
    被告甲○○於95年9月9日10時許，在台北市○○區○○路4
    段41巷4號10樓內，施用第一級毒品海洛因，該次施用毒品
    行為係在刑法廢除連續犯之後所為，參照上揭最高法院95年
    第8次刑事庭會議決議意旨，該次犯行不能與本案部分論以
    連續犯。再者，被告甲○○於95年9月9日10時施用毒品行為
    ，與本案施用毒品期間為自94年12月10日起至95年4月28日
    止，中間相隔已4個多月，難謂有時間密接性，難認符合接
    續犯之要件，亦無集合犯之適用。
(四)、綜上，因上開併辦意旨所指被告施用海洛因犯行，係在刑法
    廢除連續犯規定以後始發生者，則上開併辦部分與前揭論罪
    科刑部分難認係基於概括犯意所為，自無連續犯之裁判上一
    罪關係，此部分既未經起訴，與前揭論罪科刑部分復無裁判
    上一罪關係，尚非本院所得併予審究，自應退由檢察官另行
    依法處理，併此敘明。
六、被告合法傳喚，無正當之理由不到庭，爰不待其陳述，逕行
    判決。
據上論斷，應依刑事訴訟法第368條、第371條，判決如主文。
本案經檢察官沈明彥到庭執行職務。
中    華    民    國    95    年    11    月    28    日
                  刑事第八庭審判長法  官  鄭文肅
                                  法  官  陳國文
                                  法  官  江國華
以上正本證明與原本無異。
如不服本判決，應於收受送達後10日內向本院提出上訴書狀，其
未敘述上訴之理由者並得於提起上訴後10日內向本院補提理由書
（均須按他造當事人之人數附繕本）。
                                  書記官  陳玉嬋
中    華    民    國    95    年    11    月    29    日
附錄：本案論罪科刑法條全文
毒品危害防制條例第10條第1項
施用第一級毒品者，處六月以上五年以下有期徒刑。
修正後刑法第2條
行為後法律有變更者，適用行為時之法律。但行為後之法律有利
於行為人者，適用最有利於行為人之法律。
修正前刑法第56條
連續數行為而犯同一之罪名者，以一罪論。但得加重其刑至二分
之一。
修正後刑法第11條
本法總則於其他法律有刑罰或保安處分之規定者，亦適用之。但
其他法律有特別規定者，不在此限。
修正前刑法第47條
受有期徒刑之執行完畢，或受無期徒刑或有期徒刑一部之執行而
赦免後，五年以內再犯有期徒刑以上之罪者，為累犯，加重本刑
至二分之一。
修正後刑法第38條
下列之物沒收之：
一、違禁物。
二、供犯罪所用或犯罪預備之物。
三、因犯罪所生或所得之物。
前項第一款之物，不問屬於犯罪行為人與否，沒收之。
第一項第二款、第三款之物，以屬於犯罪行為人者為限，得沒收
之。但有特別規定者，依其規定。
毒品危害防制條例第10條第1項
查獲之第一、二級毒品及專供製造或施用第一、二級毒品之器具
，不問屬於犯人與否，均沒收銷燬之


司法院資訊處製作；財團法人民間司法改革基金會備份。
